ACORDAO-COMPLETO-2549668

ACÓRDÃO 5694/2022 ATA 33/2022 - SEGUNDA CÂMARA

VISTOS, relatados e discutidos estes autos de tomada de contas especial instaurada pelo Fundo Nacional de Saúde - FNS/MS, em desfavor do Município de Igarapé-Miri/PA e outros, em razão da não comprovação da regular aplicação de recursos repassados pela União mediante o citado fundo,
ACORDAM os Ministros do Tribunal de Contas da União, reunidos em sessão da Segunda Câmara, diante das razões expostas pelo Relator, em:
9.1 rejeitar parcialmente as alegações de defesa apresentadas pelo Município de Igarapé-Miri/PA;
9.2 fixar novo e improrrogável prazo de 15 (quinze) dias, a contar da notificação, com fundamento nos arts. 12, §§ 1º e 2º, da Lei 8.443/1992 e 202, §§ 2º e 3º, do Regimento Interno do TCU, para que o Município de Igarapé-Miri/PA efetue e comprove, perante este Tribunal, o recolhimento das quantias a seguir especificadas aos cofres do Fundo Nacional de Saúde, atualizadas monetariamente a partir das datas indicadas até a data do efetivo recolhimento, na forma prevista na legislação em vigor:
	Data de ocorrência
	Valor histórico (R$) 

	22/2/2012
	10.500,00

	19/3/2012
	12.194,00

	11/4/2012
	12.194,00

	11/5/2012
	12.194,00

	15/6/2012
	12.194,00

	16/7/2012
	12.194,00

	1/8/2012
	1.694,00

	15/8/2012
	12.194,00

	14/9/2012
	12.194,00

	17/10/2012
	12.194,00

	20/11/2012
	12.194,00

	14/12/2012
	11.323,00

	29/12/2012
	11.323,00

	19/2/2013
	13.300,00

	15/3/2013
	13.300,00

9.3 informar ao Município de Igarapé-Miri/PA que a liquidação tempestiva do débito atualizado monetariamente saneará o processo e permitirá que as contas sejam julgadas regulares com ressalva, dando-se quitação, nos termos do § 4º do art. 202 do Regimento Interno do TCU, ao passo que a ausência de liquidação tempestiva poderá levá-las ao julgamento pela irregularidade, com imputação de débito, a ser atualizado monetariamente e acrescido de juros moratórios, nos termos do art. 19 da Lei 8.443/1992;
9.4 encaminhar cópia deste acórdão ao Município de Igarapé-Miri/PA.

Tomada de contas especial instaurada pelo Fundo Nacional de Saúde (FNS) em razão da não comprovação da regular aplicação dos recursos repassados, pela União, por meio do referido fundo ao Fundo Municipal de Saúde de Igarapé-Miri/PA . Análise das citações..

Segunda Câmara

Município de Igarapé-Miri/PA.

3. Responsáveis: Francisco Vítor de Sousa Pantoja (XXX.870.992-XX); Município de Igarapé-Miri/PA (05.191.333/0001-69); Regina Auxiliadora Pantoja (XXX.151.512-XX); e Roberto Pina Oliveira (XXX.643.122-XX).

13.1. Ministros presentes: Augusto Nardes (na Presidência), Bruno Dantas (Relator) e Antonio Anastasia.

ACORDAO-COMPLETO-2558555

Acórdão de Relação 7127/2022 - Segunda Câmara

Acórdão de Relação

BRUNO DANTAS

Por registrar as principais ocorrências havidas no andamento do processo até o momento, resumindo os fundamentos das peças acostadas aos autos, adoto como relatório, com os ajustes necessários, a instrução da secretaria responsável pela análise da demanda (peça 76) , que contou com a anuência do corpo diretivo da unidade (peças 77 e 78) e do Ministério Público junto ao TCU (peça 79) :
"INTRODUÇÃO
1. Cuidam os autos de tomada de contas especial instaurada pelo Fundo Nacional de Saúde  MS, originalmente em desfavor do Município de Igarapé-Miri/PA (05.191.333/0001-69) , em razão da não comprovação da regular aplicação dos recursos repassados, pela União, por meio do Fundo Nacional de Saúde (FNS) .
HISTÓRICO
2. Os recursos repassados pelo Fundo Nacional de Saúde - MS ao município de Igarapé-Miri/PA, no período de 1º/1/2012 a 31/12/2012, na modalidade fundo a fundo, foram auditados pelo Departamento Nacional de Auditoria do SUS (Denasus) , conforme consignado no Relatório de Auditoria 13.158, de 11/6/2013 (peças 2 e 3) , e anexos (peças 6 e 7) .
2.1. O responsável arrolado na fase interna foi devidamente comunicado e, diante da ausência de justificativas suficientes para elidir a irregularidade e da não devolução dos recursos, instaurou-se a tomada de contas especial.
2.2. Em 22/11/2018, com fundamento na IN/TCU 71/2012, alterada pela IN/TCU 76/2016 e DN/TCU 155/2016, o dirigente do Fundo Nacional de Saúde - MS autorizou a instauração da tomada de contas especial (peça 33) . O processo foi registrado no sistema e-TCE com o número 2298/2018.
2.3. O fundamento para a instauração da Tomada de Contas Especial, conforme consignado na matriz de responsabilização elaborada pelo tomador de contas (peça 35) , foi a constatação das seguintes irregularidades:
'Manter quantitativo de Agentes Comunitários de Saúde incompatível com o valor do incentivo financeiro recebido, quando deveria ter mantido o total de profissionais de acordo com os repasses efetuados; realizar despesa indevida, fora de objeto, e sem comprovantes dos beneficiados atendidos com aquisição de prótese dentária com recursos do Piso da Atenção Básica  PAB, quando deveria ter realizado as despesas, devidamente comprovadas, de acordo com ações previstas no PAB; realizar despesas fora de finalidade (Serviços Cartorários) , quando deveria ter realizado apenas despesas previstas no PAB; e realizar pagamento de despesa fora do objeto, com energia elétrica do Hospital e Maternidade Santana, com recursos PAB; quando deveria ter realizado apenas despesas previstas em ações do PAB.'
2.4. No relatório (peça 36) , o tomador de contas concluiu que o prejuízo importaria no valor original de R$ 184.146,01, imputando-se a responsabilidade à Prefeitura Municipal de IgarapéMiri/PA.
2.5. Em 12/2/2020, a Controladoria-Geral da União emitiu o relatório de auditoria (peça 38) , em concordância com o relatório do tomador de contas. O certificado de auditoria e o parecer do dirigente do órgão de controle interno concluíram pela irregularidade das presentes contas (peças 39 e 40) .
2.6. Em 18/5/2020, o ministro responsável pela área atestou haver tomado conhecimento das conclusões contidas no relatório e certificado de auditoria, bem como do parecer conclusivo do dirigente do órgão de controle interno, manifestando-se pela irregularidade das contas, e determinou o encaminhamento do processo ao Tribunal de Contas da União (peça 41) .
Fase externa da TCE
3. Na instrução inicial (peça 46) , analisando-se os documentos nos autos, concluiu-se pela necessidade de realização de citação e audiência para as irregularidades descritas nos itens 4 a 8 desta instrução técnica.
4. Irregularidade 1: Recebimento irregular de recursos federais do SUS pelo Fundo Municipal de Saúde de Igarapé-Miri referente ao Programa de Agentes Comunitários de Saúde, evidenciado na constatação 251113 do Relatório de Auditoria Denasus 13.158/2013 (peça 2, p. 12-13) .
4.1. Evidências da irregularidade: documentos técnicos presentes nas peças 2, 3, 6, 7, 10 e 12.
4.2. Normas infringidas: Portaria GM/MS 2.488, de 24/10/2011, Anexo I - Especificidades da Estratégia de Agentes Comunitários de Saúde, itens I, II e III; art. 36 do Decreto Federal 93.872, de 23/12/86; art. 6º do Portaria/GM/MS 204/2007; art. 3º da Lei Complementar 141/2012; § 4º do art. 1º da Portaria 750/SAS/MS, de 10/10/2006, c/c inciso III do art. 9º da Lei 8.080/1990; art. 1º da Portaria SAS/MS 134, de 4/4/2011.
4.3. Débitos relacionados ao responsável município de Igarapé-Miri/PA (05.191.333/0001-69) :
	Data de ocorrência
	Valor histórico (R$) 

	22/2/2012
	10.500,00

	19/3/2012
	12.194,00

	11/4/2012
	12.194,00

	15/6/2012
	12.194,00

	16/7/2012
	12.194,00

	1/8/2012
	1.694,00

	15/8/2012
	12.194,00

	14/9/2012
	12.194,00

	17/10/2012
	12.194,00

	20/11/2012
	12.194,00

	14/12/2012
	11.323,00

	29/12/2012
	11.323,00

	19/2/2013
	13.300,00

	15/3/2013
	13.300,00

	11/5/2012
	12.194,00

4.3.1. Cofre credor: Fundo Nacional de Saúde - MS.
4.3.2. Responsável: Município de Igarapé-Miri/PA (05.191.333/0001-69) .
4.3.2.1. Conduta: beneficiar-se indevidamente de recursos federais do SUS relativos ao incentivo financeiro referente a Agentes Comunitário de Saúde-ACS a que não fazia jus (em face do quantitativo de ACS ser incompatível com o valor do incentivo financeiro recebido) , recursos esses que lhe foram transferidos em razão de incorreções nas informações prestadas pelo beneficiário no Cadastro Nacional de Estabelecimentos de Saúde (CNES) .
4.3.2.2. Nexo de causalidade: A inserção de dados indevidos no CNES caracterizou burla ao sistema de saúde, fazendo com que o ente federado fosse beneficiado indevidamente com os recursos de incentivo financeiro aos quais não fazia jus.
4.3.2.3. Culpabilidade: não há excludentes de ilicitude, de culpabilidade e de punibilidade; é razoável supor que o administrador responsável pela pessoa jurídica tinha consciência da ilicitude de sua conduta; era exigível conduta diversa da praticada, qual seja, manter atualizadas, no CNES, as informações sobre profissionais de saúde (médicos, dentistas, microscopistas ou agentes comunitários de saúde-ACS) que efetivamente trabalharam nos respectivos programas a que davam direito a incentivo financeiro pelo Fundo Nacional de Saúde.
4.3.2.4. Encaminhamento: citação.
5. Irregularidade 2: Desvio de finalidade na aplicação de recursos federais oriundos do Fundo Nacional de Saúde, caracterizado pela utilização em gasto público alheio às ações e aos serviços de saúde, evidenciado nas constatações 251423 e 251417 do Relatório de Auditoria do Denasus 13.158/2013 (peça 3, p. 6-7) .
5.1. Evidências da irregularidade: documentos técnicos presentes nas peças 2, 3, 6, 7, 10 e 12.
5.2. Normas infringidas: art. 73 do Decreto-lei 200/1967; art. 23 do Decreto 93.872/1986; art. 27, inc. I, da Lei Complementar 141/2012; arts. 34 e 35 e Anexo III da Portaria MS/GM 204/2007.
5.3. Débitos relacionados ao responsável município de Igarapé-Miri/PA (05.191.333/0001-69) :
	Data de ocorrência
	Valor histórico (R$) 

	12/6/2012
	1.000,00

	13/6/2012
	640,00

	13/6/2012
	550,00

	15/6/2012
	378,00

	15/6/2012
	658,00

	20/6/2012
	830,00

	21/6/2012
	850,00

	3/8/2012
	5.878,11

5.3.1. Cofre credor: Fundo Municipal de Saúde de Igarape Miri.
5.3.2. Responsável: Município de Igarapé-Miri/PA (05.191.333/0001-69) .
5.3.2.1. Conduta: aplicar recursos transferidos pela União para função Saúde em ação alheia a essa função, caracterizado pela utilização de recursos do Bloco de Financiamento da Atenção Básica para despesas de outra função de governo e/ou despesas inelegíveis.
5.3.2.2. Nexo de causalidade: A utilização de recursos da saúde em outra função de governo causou prejuízo ao SUS, tendo em vista que prejudicou o atingimento dos objetivos para o qual fora aprovado.
5.3.2.3. Culpabilidade: não há excludentes de ilicitude, de culpabilidade e de punibilidade; é razoável supor que o administrador responsável pela pessoa jurídica tinha consciência da ilicitude de sua conduta; era exigível conduta diversa da praticada, qual seja, aplicar os recursos financeiros repassados pelo Ministério da Saúde na finalidade para a qual foram destinados.
5.3.3. Encaminhamento: citação.
6. Irregularidade 3: Aplicação de recursos federais em finalidade diversa daquela previamente pactuada, sem autorização prévia do órgão repassador, situação essa reportada nas constatações 251423 e 251417 do Relatório de Auditoria Denasus 13.158/2013 (peça 3, p. 6-7) .
6.1. Evidências da irregularidade: documentos técnicos presentes nas peças 2, 3, 6, 7, 10 e 12.
6.2. Normas infringidas: art 37, caput, c/c o art. 70, da Constituição da República Federativa do Brasil; art. 93 do Decreto-lei 200/1967 c/c art. 66, do Decreto 93.872/1986; art. 6º, caput, da Portaria GM/MS 204/2007.
6.2.1. Responsável: Regina Auxiliadora Pantoja (XXX.151.512-XX) .
6.2.1.1. Conduta: aplicar recursos federais transferidos em finalidade diversa daquela previamente pactuada no âmbito do instrumento em questão, sem autorização prévia do órgão repassador, situação em desacordo com o disposto no art. 6º, caput, da Portaria GM/MS 204/2007, consoante as constatações 251423 e 251417 do Relatório de Auditoria Denasus 13.158/2013 (peça 3, p. 6-7) .
6.2.1.2. Nexo de causalidade: A conduta descrita permitiu a realização de despesas incompatíveis com a finalidade pactuada no plano de trabalho do instrumento em questão, o que acarreta para o gestor julgamento das contas pela irregularidade e aplicação de multa.
6.2.1.3. Culpabilidade: não há excludentes de ilicitude, de culpabilidade e de punibilidade; é razoável supor que a responsável tinha consciência da ilicitude de sua conduta; era exigível conduta diversa da praticada, qual seja, aplicar os recursos que lhe foram confiados por intermédio do instrumento em questão exclusivamente nas ações previstas no objeto pactuado.
6.2.2. Responsável: Roberto Pina Oliveira (XXX.643.122-XX) .
6.2.2.1. Conduta: aplicar recursos federais transferidos em finalidade diversa daquela previamente pactuada no âmbito do instrumento em questão, sem autorização prévia do órgão repassador, situação em desacordo com o disposto no art. 6º, caput, da Portaria GM/MS 204/2007, consoante as constatações 251423 e 251417 do Relatório de Auditoria Denasus 13.158/2013 (peça 3, p. 6-7) .
6.2.2.2. Nexo de causalidade: A conduta descrita permitiu a realização de despesas incompatíveis com a finalidade pactuada no plano de trabalho do instrumento em questão, o que acarreta para o gestor julgamento das contas pela irregularidade e aplicação de multa.
6.2.2.3. Culpabilidade: não há excludentes de ilicitude, de culpabilidade e de punibilidade; é razoável supor que o responsável tinha consciência da ilicitude de sua conduta; era exigível conduta diversa da praticada, qual seja, aplicar os recursos que lhe foram confiados por intermédio do instrumento em questão exclusivamente nas ações previstas no objeto pactuado.
6.3. Encaminhamento: audiência.
7. Irregularidade 4: Não comprovação da boa e regular aplicação dos recursos repassados pela União, em face da não apresentação de documentos comprobatórios das despesas realizadas com recursos financeiros repassados, na modalidade fundo a fundo, pelo Fundo Nacional de Saúde ao Fundo Municipal de Saúde de Igarapé-Miri/PA, evidenciado na constatação 251405 do Relatório de Auditoria do Denasus 13.158/2013 (peça 3, p. 5-6; peça 6, p. 20-25) .
7.1. Evidências da irregularidade: documentos técnicos presentes nas peças 2, 3, 6, 7 e 12.
7.2. Normas infringidas: Arts. 37, caput, e 70, parágrafo único, da Constituição Federal; art. 93 do Decreto-Lei 200/1967; arts. 66, 139, §§ 4º e 5º, e 145 do Decreto 93.872/1986; arts. 60 a 64 da Lei 4.320/1964.
7.3. Débito relacionado aos responsáveis Regina Auxiliadora Pantoja (XXX.151.512-XX) e Roberto Pina Oliveira (XXX.643.122-XX) :
	Data de ocorrência
	Valor histórico (R$) 

	3/5/2012
	2.175,90

7.3.1. Cofre credor: Fundo Nacional de Saúde - MS.
7.3.2. Responsável: Regina Auxiliadora Pantoja (XXX.151.512-XX) .
7.3.2.1. Conduta: não apresentar a documentação comprobatória das despesas realizadas com recursos recebidos do Fundo Nacional de Saúde pelo Fundo Municipal de Saúde de Igarapé-Miri/PA, consoante a constatação 251405 do Relatório de Auditoria Denasus 13.158/2013 (peça 3, p. 5-6; peça 6, p. 20-25) .
7.3.2.2. Nexo de causalidade: A não apresentação da documentação comprobatória impediu o estabelecimento do nexo causal entre as despesas efetuadas e os recursos federais recebidos no âmbito do Sistema Único de Saúde, não permitindo, assim, aferir a regularidade na utilização dos recursos, resultando em presunção de dano ao erário.
7.3.2.3. Culpabilidade: não há excludentes de ilicitude, de culpabilidade e de punibilidade; é razoável supor que a responsável tinha consciência da ilicitude de sua conduta; era exigível conduta diversa da praticada, qual seja, guardar, manter arquivados e apresentar aos órgãos fiscalizadores quando solicitados os documentos relativos às despesas.
7.3.3. Responsável: Roberto Pina Oliveira (XXX.643.122-XX) .
7.3.3.1. Conduta: não apresentar a documentação comprobatória das despesas realizadas com recursos recebidos do Fundo Nacional de Saúde pelo Fundo Municipal de Saúde de Igarapé-Miri/PA, consoante a constatação 251405 do Relatório de Auditoria Denasus 13.158/2013 (peça 3, p. 5-6; peça 6, p. 20-25) .
7.3.3.2. Nexo de causalidade: A não apresentação da documentação comprobatória impediu o estabelecimento do nexo causal entre as despesas efetuadas e os recursos federais recebidos no âmbito do Sistema Único de Saúde, não permitindo, assim, aferir a regularidade na utilização dos recursos, resultando em presunção de dano ao erário.
7.3.3.3. Culpabilidade: não há excludentes de ilicitude, de culpabilidade e de punibilidade; é razoável supor que o responsável tinha consciência da ilicitude de sua conduta; era exigível conduta diversa da praticada, qual seja, guardar, manter arquivados e apresentar aos órgãos fiscalizadores quando solicitados os documentos relativos às despesas.
7.4. Encaminhamento: citação.
8. Irregularidade 5: Inserção/Manutenção de dados de profissionais de saúde (médicos, dentistas, microscopistas ou agentes comunitários de saúde (ACS) ) indevidamente no Cadastro Nacional de Estabelecimentos de Saúde (CNES) , causando repasse indevido de recursos de incentivos financeiros referentes a agentes comunitários de saúde (ACS) , no período de janeiro/2012 a fevereiro/2013, evidenciado na constatação 251113 do Relatório de Auditoria do Denasus 13.158/2013 (peça 2, p. 12-13) .
8.1. Evidências da irregularidade: documentos técnicos presentes nas peças 2, 3, 6 e 7.
8.2. Normas infringidas: Portaria MS/GM 2.488, de 21 de outubro de 2011; art. 1º da Portaria SAS/MS 134, de 4/4/2011; § 4º do art. 1º da Portaria 750/SAS/MS, de 10/10/2006, c/c inciso III do art. 9º da Lei 8.080/1990;
8.2.1. Responsável: Francisco Vitor de Sousa Pantoja (XXX.870.992-XX) .
8.2.1.1. Conduta: inserir e/ou manter indevidamente no CNES dados de profissionais de saúde (agentes comunitários de saúde-ACS) , causando repasse indevido de recursos federais do SUS relativos ao incentivo financeiro referente a agentes comunitários de saúde (ACS) , no período de janeiro de 2012, quando deveria cuidar para que tais dados fossem atualizados com as informações dos profissionais que efetivamente trabalharam no respectivo programa.
8.2.1.2. Nexo de causalidade: A inserção e/ou manutenção de dados incorretos na base do CNES fez com que o Fundo Nacional de Saúde repassasse indevidamente ao Fundo Municipal de Saúde de Igarapé-Miri/PA recursos a título de incentivo financeiro ref. a agentes comunitários de saúde (ACS) , irregularidade essa que causou prejuízo a ser restituído aos cofres do FNS pelo ente beneficiário, devendo o responsável apresentar razões de justificativa pela inserção/manutenção de dados indevidos no CNES.
8.2.1.3. Culpabilidade: não há excludentes de ilicitude, de culpabilidade e de punibilidade; é razoável supor que o responsável tinha consciência da ilicitude de sua conduta; era exigível conduta diversa da praticada, qual seja, manter atualizadas, no CNES, as informações sobre profissionais de saúde (agentes comunitários de saúde-ACS) que efetivamente trabalharam nos respectivos programas a que davam direito a incentivo financeiro pelo Fundo Nacional de Saúde.
8.2.2. Responsável: Regina Auxiliadora Pantoja (XXX.151.512-XX) .
8.2.2.1. Conduta: inserir e/ou manter indevidamente no CNES dados de profissionais de saúde (agentes comunitários de saúde-ACS) , causando repasse indevido de recursos federais do SUS relativos ao incentivo financeiro referente a agentes comunitários de saúde (ACS) , no período de fevereiro/2012 a dezembro/2012, quando deveria cuidar para que tais dados fossem atualizados com as informações dos profissionais que efetivamente trabalharam no respectivo programa.
8.2.2.2. Nexo de causalidade: A inserção e/ou manutenção de dados incorretos na base do CNES fez com que o Fundo Nacional de Saúde repassasse indevidamente ao Fundo Municipal de Saúde de Igarapé-Miri/PA recursos a título de incentivo financeiro ref. a agentes comunitários de saúde (ACS) , irregularidade essa que causou prejuízo a ser restituído aos cofres do FNS pelo ente beneficiário, devendo o responsável apresentar razões de justificativa pela inserção/manutenção de dados indevidos no CNES.
8.2.2.3. Culpabilidade: não há excludentes de ilicitude, de culpabilidade e de punibilidade; é razoável supor que a responsável tinha consciência da ilicitude de sua conduta; era exigível conduta diversa da praticada, qual seja, manter atualizadas, no CNES, as informações sobre profissionais de saúde (agentes comunitários de saúde-ACS) que efetivamente trabalharam nos respectivos programas a que davam direito a incentivo financeiro pelo Fundo Nacional de Saúde.
8.3. Encaminhamento: audiência.
9. Apesar de o tomador de contas não haver incluído Regina Auxiliadora Pantoja, Francisco Vitor de Sousa Pantoja e Roberto Pina Oliveira como responsáveis neste processo, após análise realizada sobre a documentação acostada aos autos, concluiu-se que suas responsabilidades deveriam ser incluídas, uma vez que há evidências de que tenham tido participação nas irregularidades aqui verificadas.
Citações e Audiências Realizadas
10. Em cumprimento ao pronunciamento da unidade (peça 48) , foram efetuadas citações e audiências dos responsáveis, nos moldes adiante:
	Comunicação 
	Data de expedição
	Peça
	Destinatário
	Data da ciência ou motivo da devolução
	Peça da ciência
	Peça da Resposta

	Ofício 2101/2022-Secomp-4
	04/02/2022
	70
	Francisco Vitor de Sousa Pantoja
	15/02/2022
	75
	73

	Ofício 65134/2021-Secomp-4
	29/11/2021
	59
	Roberto Pina Oliveira
	03/12/2021
	61
	Não houve

	Ofício 65135/2021-Secomp-4
	29/11/2021
	58
	Regina Auxiliadora Pantoja
	10/12/2021
	63
	Não houve

	Ofício 65136/2021-Secomp-4
	29/11/2021
	57
	Regina Auxiliadora Pantoja
	13/12/2021
	64
	Não houve

	Ofício 65137/2021-Secomp-4
	29/11/2021
	60
	Prefeitura Municipal de Igarapé-Miri/PA
	03/12/2021
	62
	66

	Ofício 65138/2021-Secomp-4
	29/11/2021
	56
	Francisco Vitor de Sousa Pantoja
	06/12/2021
	71
	Não houve

	Ofício 65140/2021-Secomp-4
	29/11/2021
	55
	Francisco Vitor de Sousa Pantoja
	Desconhecido
	Não houve
	Não houve

10.1. Conforme Despacho de Conclusão das Comunicações Processuais (peça 74) , as providências inerentes às comunicações processuais foram concluídas.
10.2. Transcorrido o prazo regimental, os responsáveis Regina Auxiliadora Pantoja e Roberto Pina Oliveira permaneceram silentes, devendo ser considerados revéis, nos termos do art. 12, § 3º, da Lei 8.443/1992, e os responsáveis Município de Igarapé-Miri/PA e Francisco Vitor de Sousa Pantoja apresentaram defesa, que serão analisadas na seção Exame Técnico.
ANÁLISE DOS PRESSUPOSTOS DE PROCEDIBILIDADE DA IN/TCU 71/2012
Avaliação de Viabilidade do Exercício do Contraditório e Ampla Defesa
11. Verifica-se que não houve o transcurso de mais de dez anos desde o fato gerador sem que tenha havido a notificação dos responsáveis pela autoridade administrativa federal competente (art. 6º, inciso II, c/c art. 19, da IN/TCU 71/2012, modificada pela IN/TCU 76/2016) , uma vez que os fatos geradores das irregularidades sancionadas ocorreram nos exercícios de 2012 e 2013, e os responsáveis foram notificados sobre as irregularidades, pela autoridade administrativa competente, conforme abaixo:
- Prefeitura Municipal de Igarapé-Miri/PA, por meio do ofício acostado à peça 13, recebido em 3/9/2018, conforme AR (peça 14) ;
- Regina Auxiliadora Pantoja, excepcionalmente, não houve notificação para devolução do débito;
- Francisco Vitor de Sousa Pantoja, excepcionalmente, não houve notificação para devolução do débito; e
- Roberto Pina Oliveira, excepcionalmente, não houve notificação para devolução do débito.
Valor de Constituição da TCE.
11.1. Verifica-se, ainda, que o valor atualizado do débito apurado (sem juros) em 1/1/2017 é de R$ 250.071,61, portanto superior ao limite mínimo de R$ 100.000,00, na forma estabelecida conforme os arts. 6º, inciso I, e 19 da IN/TCU 71/2012, modificada pela IN/TCU 76/2016.
OUTROS PROCESSOS/DÉBITOS NOS SISTEMAS DO TCU COM OS MESMOS RESPONSÁVEIS
11.2. Informa-se que foram encontrados processos no Tribunal com os mesmos responsáveis:
	Responsável
	Processo

	Prefeitura Municipal de Igarapé-Miri/PA
	Processo 021.459/2017-7 [TCE, aberto, 'Convênio 756574/2011. Objeto: construção de pontes em assentamento agrário']

	Roberto Pina Oliveira
	Processo 031.879/2017-9 [TCE, aberto, 'Convênio 00026/2012, Siafi/Siconv 774452. Objeto: Promover a segurança alimentar e nutricional e a inclusão socioeconômica de comunidades em situação de vulnerabilidade, com foco no seu desenvolvimento sustentável, por meio do incentivo à produção e ao consumo de alimentos ecologicamente sustentáveis e culturalmente aceitos. (nº da TCE no sistema: 293/2017) ']
Processo 021.459/2017-7 [TCE, aberto, 'Convênio 756574/2011. Objeto: construção de pontes em assentamento agrário']

11.3. A tomada de contas especial está, assim, devidamente constituída e em condição de ser instruída.
EXAME TÉCNICO
Da validade das notificações
12. Preliminarmente, cumpre tecer breves considerações sobre a forma como são realizadas as comunicações processuais no TCU. A esse respeito, destacam-se o art. 179, do Regimento Interno do TCU (Resolução 155, de 4/12/2002) e o art. 4º, inciso III, § 1º, da Resolução TCU 170, de 30 de junho de 2004, in verbis:
'Art. 179. A citação, a audiência ou a notificação, bem como a comunicação de diligência, farse-ão:
I - mediante ciência da parte, efetivada por servidor designado, por meio eletrônico, fac-símile, telegrama ou qualquer outra forma, desde que fique confirmada inequivocamente a entrega da comunicação ao destinatário;
II - mediante carta registrada, com aviso de recebimento que comprove a entrega no endereço do destinatário;
III - por edital publicado no Diário Oficial da União, quando o seu destinatário não for localizado
 (...) 
Art. 3º As comunicações serão dirigidas ao responsável, ou ao interessado, ou ao dirigente de órgão ou entidade, ou ao representante legal ou ao procurador constituído nos autos, com poderes expressos no mandato para esse fim, por meio de:
I - correio eletrônico, fac-símile ou telegrama;
II - servidor designado;
III - carta registrada, com aviso de recebimento;
IV - edital publicado no Diário Oficial da União, quando o seu destinatário não for localizado, nas hipóteses em que seja necessário o exercício de defesa.
Art. 4º. Consideram-se entregues as comunicações:
I - efetivadas conforme disposto nos incisos I e II do artigo anterior, mediante confirmação da ciência do destinatário;
II - realizadas na forma prevista no inciso III do artigo anterior, com o retorno do aviso de recebimento, entregue comprovadamente no endereço do destinatário;
III - na data de publicação do edital no Diário Oficial da União, quando realizadas na forma prevista no inciso IV do artigo anterior.
§ 1º O endereço do destinatário deverá ser previamente confirmado mediante consulta aos sistemas disponíveis ao Tribunal ou a outros meios de informação, a qual deverá ser juntada ao respectivo processo.
 (...) '
12.1. Bem se vê, portanto, que a validade da citação via postal não depende de que o aviso de recebimento seja assinado pelo próprio destinatário da comunicação, o que dispensa, no caso em tela, a entrega do AR em 'mãos próprias'. A exigência da norma é no sentido de o Tribunal verificar se a correspondência foi entregue no endereço correto, residindo aqui a necessidade de certeza inequívoca.
12.2. Não é outra a orientação da jurisprudência do TCU, conforme se verifica dos julgados a seguir transcritos:
'São válidas as comunicações processuais entregues, mediante carta registrada, no endereço correto do responsável, não havendo necessidade de que o recebimento seja feito por ele próprio' (Acórdão 3648/2013-TCU-Segunda Câmara, Relator José Jorge) ;
'É prescindível a entrega pessoal das comunicações pelo TCU, razão pela qual não há necessidade de que o aviso de recebimento seja assinado pelo próprio destinatário. Entregandose a correspondência no endereço correto do destinatário, presume-se o recebimento da citação.' (Acórdão 1019/2008-TCU-Plenário, Relator Benjamin Zymler) ;
'As comunicações do TCU, inclusive as citações, deverão ser realizadas mediante Aviso de Recebimento - AR, via Empresa Brasileira de Correios e Telégrafos, bastando para sua validade que se demonstre que a correspondência foi entregue no endereço correto.' (Acórdão 1526/2007-TCU-Plenário, Relator Aroldo Cedraz) .
12.3. A validade do critério de comunicação processual do TCU foi referendada pelo Supremo Tribunal Federal, nos termos do julgamento do MS-AgR 25.816/DF, por meio do qual se afirmou a desnecessidade da ciência pessoal do interessado, entendendo-se suficiente a comprovação da entrega do 'AR' no endereço do destinatário:
'Ementa: agravo regimental. Mandado de segurança. Desnecessidade de intimação pessoal das decisões do tribunal de contas da união. art. 179 do regimento interno do TCU. Intimação do ato impugnado por carta registrada, iniciado o prazo do art. 18 da lei 1.533/51 da data constante do aviso de recebimento. Decadência reconhecida. Agravo improvido.
O envio de carta registrada com aviso de recebimento está expressamente enumerado entre os meios de comunicação de que dispõe o Tribunal de Contas da União para proceder às suas intimações.
O inciso II do art. 179 do Regimento Interno do TCU é claro ao exigir apenas a comprovação da entrega no endereço do destinatário, bastando o aviso de recebimento simples.'
Da revelia dos responsáveis Regina Auxiliadora Pantoja e Roberto Pina Oliveira
13. No caso vertente, a citação de cada um dos responsáveis (Regina Auxiliadora Pantoja e Roberto Pina Oliveira) deu-se em endereços provenientes de pesquisas de endereços realizadas pelo TCU (vide parágrafos acima) , em endereços constantes na base de dados da Receita, custodiada pelo TCU, e em endereços provenientes das bases de dados públicas custodiadas pelo TCU (TSE e Renach) . A entrega dos ofícios citatórios nesses endereços ficou comprovada conforme detalhamento a seguir:
- Regina Auxiliadora Pantoja, ofício 65135/2021 - Seproc (peças 58 e 63) , origem no sistema da Receita Federal (peça 50) e ofício 65136/2021 - Seproc (peças 57 e 64) , origem no sistema do TSE (peça 51) .
- Roberto Pina Oliveira, ofício 65134/2021 - Seproc (peça 59) , origem no sistema da Receita Federal (peça 49) .
13.1. Nos processos do TCU, a revelia não leva à presunção de que seriam verdadeiras todas as imputações levantadas contra os responsáveis, diferentemente do que ocorre no processo civil, em que a revelia do réu opera a presunção da verdade dos fatos narrados pelo autor (Acórdão 1009/2018-TCU-Plenário, Relator Bruno Dantas; 2369/2013-TCU-Plenário, Relator Benjamin Zymler e 2449/2013-TCU-Plenário, Relator Benjamin Zymler) . Dessa forma, a avaliação da responsabilidade do agente não pode prescindir da prova existente no processo ou para ele carreada.
13.2. Ao não apresentar sua defesa, os responsáveis deixaram de produzir prova da regular aplicação dos recursos sob sua responsabilidade, em afronta às normas que impõem aos gestores públicos a obrigação legal de, sempre que demandados pelos órgãos de controle, apresentar os documentos que demonstrem a correta utilização das verbas públicas, a exemplo do contido no art. 93 do Decreto-Lei 200/1967: 'Quem quer que utilize dinheiros públicos terá de justificar seu bom e regular emprego na conformidade das leis, regulamentos e normas emanadas das autoridades administrativas competentes.'
13.3. Mesmo as alegações de defesa não sendo apresentadas, considerando o princípio da verdade real que rege esta Corte, procurou-se buscar, em manifestações dos responsáveis na fase interna desta Tomada de Contas Especial, se havia algum argumento que pudesse ser aproveitado a seu favor.
13.4. Os argumentos apresentados na fase interna (peças 8, 9, 10 e 11) não elidem as irregularidades apontadas.
13.5. Em se tratando de processo em que a parte interessada não se manifestou acerca das irregularidades imputadas, não há elementos para que se possa efetivamente aferir e reconhecer a ocorrência de boa-fé na conduta dos responsáveis, podendo este Tribunal, desde logo, proferir o julgamento de mérito pela irregularidade das contas, conforme os termos dos §§ 2º e 6º do art. 202 do Regimento Interno do TCU. (Acórdão 2064/2011-TCU-Primeira Câmara (Relator Ubiratan Aguiar) , 6.182/2011-TCU-1ª Câmara (Relator Weber de Oliveira) , 4.072/2010-TCU-1ª Câmara (Relator Valmir Campelo) , 1.189/2009-TCU-1ª Câmara (Relator Marcos Bemquerer) , 731/2008-TCU-Plenário (Relator Aroldo Cedraz) ) .
13.6. Dessa forma, os responsáveis Regina Auxiliadora Pantoja e Roberto Pina Oliveira devem ser considerados revéis, nos termos do art. 12, § 3º, da Lei 8.443/1992, devendo as contas serem julgadas irregulares, condenando-os ao débito apurado e aplicando-lhes a multa prevista no art. 57/58 da Lei 8.443/1992.
Da defesa do responsável Município de Igarapé-Miri/PA
14. O representante legal do responsável Município de Igarapé-Miri/PA apresentou defesa, que passa a ser analisada em seguida:
15. Argumento 1 (peça 66, p. 2-5) :
15.1. O responsável alega que ocorreu a prescrição quinquenal, conforme entendimento do Supremo Tribunal Federal, no qual o Tribunal deve obedecer aos ditames da Lei 9.873/1999, tendo em vista que os valores auditados datam do período compreendido de janeiro de 2012 a março de 2013, contudo a tomada de contas foi instaurada somente em 22/11/2018. Já a notificação para apresentar alegações de defesa ocorreu em 03/12/2021.
16. Análise do argumento 1:
16.1. No caso da suposta ocorrência de prescrição quinquenal, o caso tratado no RE 636.886 (tema 899, da repercussão geral) diz respeito à fase de execução judicial de deliberação do Tribunal de Contas, tanto assim que, para deslindá-lo, foi necessária a aplicação da Lei 6.830/1980 (Lei de Execuções Fiscais) , diploma legal evidentemente inaplicável à fase que antecede a formação do título executivo extrajudicial do TCU, caracterizada pela atuação do órgão de controle externo até a prolação do acórdão.
16.2. Veja-se que foram opostos embargos declaratórios contra a referida decisão do STF, os quais foram rejeitados pela maioria da Suprema Corte (Plenário, Sessão Virtual de 13/8/2021 a 20/8/2021) , confirmando, portanto, a abrangência da deliberação prolatada na fixação do tema 899, razão por que se deve adotar a orientação prevalente no TCU, no sentido de que a matéria ali tratada alcançaria tão somente a fase judicial de cobrança do título extrajudicial, não atingindo os processos de controle externo, mantendo-se, desse modo, a interpretação adotada pela Suprema Corte, em 2008, no Mandado de Segurança - MS 26.210, oportunidade em que foi definida a tese da imprescritibilidade das ações de ressarcimento ao erário:
'A suspensão pelo STF das demandas nas quais esteja em questão a prescritibilidade da pretensão de ressarcimento ao erário com base em decisão de tribunal de contas (RE 636.886/STF)  alcança tão somente a fase judicial de cobrança do título extrajudicial, não atingindo os processos de controle externo em trâmite. Até julgamento definitivo em contrário pelo STF, permanece o entendimento do TCU acerca da imprescritibilidade das pretensões de ressarcimento decorrentes de tomadas de contas especiais' (Acórdão 1267/2019-TCU-Plenário, Relator Ministro Aroldo Cedraz) ;
'A suspensão pelo STF das demandas nas quais esteja em questão a prescritibilidade da pretensão de ressarcimento ao erário com base em decisão de tribunal de contas (RE 636.886/STF) alcança tão somente a fase judicial de cobrança do título extrajudicial, não atingindo os processos de controle externo em trâmite. Até julgamento definitivo em contrário pelo STF, permanecem imprescritíveis as pretensões de ressarcimento decorrentes de tomadas de contas especiais' (Acórdão 7930/2018-TCU-Segunda Câmara, Relatora Ministra Ana Arraes) .
16.3. Em face do exposto, não se acolhem as alegações de defesa apresentadas.
17. Argumento 2 (peça 66, p. 7-8) :
17.1. O responsável alega que em relação à irregularidade 1, relativa a recebimento irregular de recursos pelo Fundo Municipal de Saúde de Igarapé-Mirim referente ao Programa de Agentes Comunitários de Saúde, a não conformidade apontada teve por evidência: (a) divergência cadastral entre o quantitativo de ACS atuantes (121) e o valor repassado ao município que corresponde a 134 agentes; (b) microáreas descobertas.
17.2. O responsável apontou, ainda, que a auditoria teve um escopo bem reduzido, eis que a verificação/auditoria, in loco, limitou-se, tão somente, a uma visita ao centro de saúde; entrevista de apenas uma enfermeira, e entrevistou, apenas, 5 usuários da comunidade Vila de Maiuatá, de um total de mais de 100 famílias.
17.3. Para além dos destaques acima, a diferença do quantitativo ocorreu em virtude de elementos momentâneos e pontuais, tipo: afastamento por licença saúde, aposentadoria e falecimentos. Portanto, tratar-se-ia de equívoco técnico, totalmente sanável e justificável. Ademais, destacou o defendente que em razão dos afastamentos e, dentre outras finalidades, no exercício de 2012 foi elaborado processo seletivo, justamente, para reorganizar e regularizar em definitivo as situações de momentâneas faltas e licenças de agentes. O defendente afirmou que, nesse sentido, já consta nos autos da presente TC todos os documentos que demonstram o ora alegado.
18. Análise do argumento 2:
18.1. De início cabe recuperar a informação veiculada na constatação 251113, do Relatório de Auditoria Denasus 13.158/2013 (peça 2, p. 12 13) , na qual foi reportado que havia 'Microáreas descobertas na equipe da Estratégia de Agentes Comunitários de Saúde - EACS, e número de agentes comunitários atuantes inferior ao valor repassado pelo Fundo Nacional de Saúde, ensejando proposição de devolução do valor pago a maior, no total de R$ 171.186,00'.
18.2. Quanto às alegações de defesa oferecidas, trata-se de alegações meramente retóricas e genéricas, desacompanhadas de qualquer elemento que as revestissem de plausibilidade mínima. Não foram apresentados quaisquer elementos específicos que pudessem (i) afastar a irregularidade ou o dano; nem (ii) justificar a conduta.
18.3. O defendente não especificou em quais documentos que compõem estes autos encontram-se as evidências que sustentam suas alegações de defesa.
18.4. A jurisprudência do TCU há muito se consolidou no sentido que incumbe ao gestor o ônus de produzir as evidências necessárias para comprovar o bom e regular emprego dos recursos públicos, em consonância às disposições contidas no art. 70, parágrafo único, da Constituição Federal, e no art. 93 do Decreto-Lei 200/1967. Dentre os inúmeros julgados nesse sentido, destaca-se excerto do voto condutor do Acórdão 2435/2015-TCU-Plenário, proferido pela Exma. Ministra Ana Arraes, nos termos que se seguem:
'8. Acompanho os pareceres, uma vez que não ficou comprovado o nexo de causalidade entre a documentação juntada aos autos e o objeto do convênio supostamente executado. Como consignou o MPTCU, não basta demonstrar a execução de um determinado objeto. É dever do gestor público, em especial em tomada de contas especial, aduzir elementos probatórios consistentes, coerentes e suficientes, hábeis a demonstrar, de forma inequívoca, o bom e correto emprego das verbas geridas, de acordo com as normas pertinentes.'
18.5. Destarte, se o responsável não comprovar a boa e regular aplicação dos recursos públicos que estão sob sua tutela gerencial, a ele serão imputados o débito correspondente e a multa aplicável ao caso concreto. Trata-se, em verdade, da culpa presumida, pela incidência da culpa contra a legalidade, tendo em vista tratar-se de atos dos responsáveis que descumpriram a norma legal.
18.6. Dessa feita, não se acolhe a alegação de defesa apresentada pela defendente.
19. Argumento 3 (peça 66, p. 8-9) :
19.1. O responsável alega que em relação à ocorrência 2, a qual se refere a desvio de finalidade na aplicação de recursos federais oriundos do Fundo Nacional de Saúde, caracterizado pela utilização em gasto público alheio às ações e aos serviços de saúde, a defendente alega que:
 (a) as despesas com próteses dentárias foram efetivamente adquiridas. No entanto, ante aos elementos: lapso temporal, mudanças de gestão e de equipe técnica; até a presente data ainda não se localizou documentos suportes que justifiquem a aquisição;
 (b) em relação à despesa com pagamento da energia elétrica do Hospital e Maternidade Santana, esclarece que referida unidade de saúde realiza atendimentos de saúde clínicos e laboratoriais e dessa forma a despesa foi considerada como de Atenção Básica.
20. Análise do argumento 3:
20.1. Cabe recuperar a informação de que as constatações 251423 e 251417, do Relatório de Auditoria do Denasus 13.158/2013 (peça 3, p. 6-7) , as quais são tratadas na Irregularidade 2, são as seguintes:
- constatação 251423: despesa realizada fora do bloco de financiamento (Atenção Básica) , com pagamento de energia elétrica do Hospital e Maternidade Santana, no valor de R$ 5.878,11, utilizando recursos do Piso de Atenção Básica - PAB (peça 3, p. 6) ;
- constatação 251417: realizadas no mês de junho de 2012, despesas em espécie com Serviços Cartorários, classificadas como Manutenção do Fundo Municipal de Saúde e da Assistência Hospitalar e Ambulatorial (peça 3, p. 7) , no valor de R$ 4.096,00.
20.2. Trata-se, portanto, de despesas realizadas no exercício de 2012, referentes a plano de saúde municipal já encerrado.
20.3. Acerca de desvio de objeto e/ou finalidade anteriores à LC 141/2012, bem como aqueles posteriores à referida Lei e que se referem à plano de saúde já encerrado, o TCU tem afastado a necessidade de restituição dos recursos ao próprio fundo de saúde do município, nos termos do Acórdão 1045/2020-TCU-Plenário, da relatoria do Min. Benjamin Zymler.
20.4. No referido acórdão, enfatiza-se que o art. 36, da Lei 8.080/1990, indica a necessária compatibilização das necessidades da política de saúde com a disponibilidade de recursos em planos de saúde dos municípios, dos estados, do Distrito Federal e da União, assim como o art. 96, da Portaria Consolidadora 1/2017, do Ministério da Saúde - que consolida as normas sobre os direitos e deveres dos usuários da saúde, e a organização e o funcionamento do Sistema Único de Saúde - estabelece que, a cada período de quatro anos, há a definição das necessidades de saúde da população e a previsão de recursos para supri-las.
20.5. Os acontecimentos narrados pela equipe de auditoria indicam que a ocorrência de desvio de objeto implicou no fato de que as ações de saúde no exercício de 2012 não aconteceram como o planejado. De todo modo, não se poderia garantir que, transcorridos dez anos, tais procedimentos ainda sejam necessários ou se encaixem como prioritários, podendo a demanda por eles já ter sido suprida nos exercícios seguintes, ou já conte com recursos contemplados no plano de saúde atual para supri-la, ou até que haja outras demandas mais prioritárias no momento. Logo, remanejar recursos do município agora poderia resultar em obrigação dissociada da análise das reais necessidades da população local, com impacto no planejamento das ações de saúde.
20.6. Nesse sentido, o disposto no art. 20, da Lei de Introdução às normas do Direito Brasileiro indica que, neste caso concreto, não seria emitida determinação ao município para que recompusesse os próprios cofres municipais, uma vez consideradas as consequências práticas da decisão.
20.7. Nesses termos, entende-se que tal irregularidade cometida pela municipalidade seja desconsiderada para os fins desta TCE, para afastar a responsabilidade do Município e o débito correspondente.
Da defesa do responsável Francisco Vitor de Sousa Pantoja
21. O procurador do responsável Francisco Vitor de Sousa Pantoja apresentou defesa, que passa a ser analisada em seguida:
22. Argumento 4 (peça 73, p. 3-12) :
22.1. O responsável alega que ocorreu a prescrição; posteriormente afirma que a apuração para eventuais débitos e irregularidades é relativa a fatos do ano 2012, sendo que a instauração de TCE ocorre apenas em 2020, sendo evidentemente intempestiva. O defendente traz em sua defesa excerto da decisão do Ministro Luis Roberto Barroso, no MS 32.201-DF, no qual foi pontuado que a prescrição da pretensão punitiva do TCU é regulada integralmente pela Lei 9.873/1999, seja em razão da interpretação correta e da aplicação direta desta lei, seja por analogia.
23. Análise do argumento 4:
23.1. Aplica-se, à defesa aqui apresentada, a mesma análise efetuada no item 16, desta instrução. Ademais, não houve o extrapolamento do prazo de 10 anos entre a data provável de ocorrência do dano e a primeira notificação dos responsáveis pela autoridade administrativa competente, consoante previsão do inciso II do art. 6º da IN/TCU 71/2012.
23.2. O ilícito ocorreu no exercício de 2012; desse modo, pode ser constatado que não há que se falar em prescrição punitiva, vez que está situado a menos de dez anos da data em que foi ordenada a realização da audiência (16/11/2021) , cf. peça 48.
23.3. Conforme Acórdão 1441/2016-TCU-Plenário, da relatoria do Ministro Benjamin Zymler e boletim de Jurisprudência 131 de 01/07/2016, o ato que ordenar a citação, a audiência ou oitiva da parte interrompe a prescrição da pretensão punitiva do TCU, nos termos do art. 202, inciso I, da Lei 10.406/2002 (Código Civil) . A prescrição recomeça a contar da data do ato que motivou a interrupção, nos termos do art. 202, parágrafo único, parte inicial, do Código Civil.
23.4. Dessa feita, não cabe acolher a razão de justificativa apresentada pelo defendente.
24. Argumento 5 (peça 73, p. 13-14) :
24.1. O responsável alega que, em relação à irregularidade 5, essa foi constatada em uma única visita realizada no Centro de Saúde Oscar Pinheiro Castelo Branco de Lima, em 20/3/2013, quando o defendente não mais exercia o cargo de Secretário Municipal de Saúde (o qual exerceu até 15/2/2012) , ocasião que teria sido constatado um número menor de agentes comunitários de saúde (ACS) do que os constantes no Cadastro Nacional de Estabelecimento de Saúde (CNES) , para o Munícipio de IgarapéMiri. Além disso, aponta que a conclusão levada a efeito pelo DENASUS é calcada em diligência realizada com um escopo reduzido, em apenas 01 (um) centro de saúde, fato que por si só fragiliza a constatação da irregularidade. Ademais, inexistem provas robustas da ocorrência da suposta inserção ou manutenção indevida de dados no CNES, como imputado no Relatório.
25. Análise do argumento 5:
25.1. De início, há que se salientar a conexão entre a Irregularidade 1 e a Irregularidade 5, posto que o fato irregular de ambas encontra-se circunstanciado na constatação 251113, do Relatório de Auditoria Denasus 13.158/2013 (peça 2, p. 12-13) :
- Irregularidade 1: Recebimento irregular de recursos federais do SUS, pelo Fundo Municipal de Saúde de Igarapé-Miri, referente ao Programa de Agentes Comunitários de Saúde, evidenciado na constatação 251113, do Relatório de Auditoria Denasus 13.158/2013 (peça 2, p. 12-13) ;
- Irregularidade 5: Inserção/Manutenção de dados de profissionais de saúde (médicos, dentistas, microscopistas ou agentes comunitários de saúde - ACS) indevidamente no Cadastro Nacional de Estabelecimentos de Saúde (CNES) , causando repasse indevido de recursos de incentivos financeiros referentes a agentes comunitários de saúde (ACS) , no período de janeiro/2012 a fevereiro/2013, evidenciado na constatação 251113, do Relatório de Auditoria do Denasus 13.158/2013 (peça 2, p. 12-13) .
25.2. No âmbito da irregularidade 1, o primeiro débito está datado de 22/2/2012. Esse débito, incluindo os demais, foram mantidos, conforme análise empreendida no item 18 desta instrução técnica, referente às alegações de defesa apresentadas (peça 66) pelo responsável, o município de Igarapé-Miri/PA.
25.3. Em relação à irregularidade 5, com fundamento na Portaria MS/GM 2.488, de 21 de outubro de 2011; no § 4º do art. 1º da Portaria 750/SAS/MS, de 10/10/2006, c/c inciso III do art. 9º da Lei 8.080/1990; art. 1º, da Portaria SAS/MS 134, de 4/4/2011, foi atribuída a seguinte conduta ao responsável:
'inserir e/ou manter indevidamente no CNES, dados de profissionais de saúde (agentes comunitários de saúde - ACS) , causando repasse indevido de recursos federais do SUS, relativos ao incentivo financeiro referente a agentes comunitários de saúde (ACS) , quando deveria cuidar para que tais dados fossem atualizados com as informações dos profissionais que efetivamente trabalharam no respectivo programa.'
25.4. No § 4º do art. 1º da Portaria 750/SAS/MS, de 10/10/2006, restou estabelecido que a responsabilidade pelo cadastro dos estabelecimentos de saúde da atenção básica é do gestor municipal, no que se refere a inserção da Ficha Complementar de Cadastro das Equipes de Saúde da Família; Saúde da Família com Saúde Bucal - Modalidade I e II e de Agentes Comunitários de Saúde, no Sistema de Cadastro Nacional de Estabelecimento de Saúde - SCNES, a partir da competência outubro de 2006 (destaques nossos) :
'Art.1º - Instituir a Ficha Complementar de Cadastro das Equipes de Saúde da Família; Saúde da Família com Saúde Bucal - Modalidade I e II e de Agentes Comunitários de Saúde, no Sistema de Cadastro Nacional de Estabelecimento de Saúde - SCNES, a partir da competência outubro de 2006, conforme formulário modelo e orientação de preenchimento, anexos I, II e III desta Portaria.
 (...) 
§ 4º - A responsabilidade pelo cadastro dos estabelecimentos de saúde da atenção básica é do gestor municipal.'
25.5. Posteriormente, com a edição da Portaria SAS/MS 134, de 4/4/2011, foi reafirmada a responsabilidade dos gestores municipais (destaques nosso) :
'Art. 1º Constitui responsabilidade dos gestores municipais, estaduais e do Distrito Federal/DF, bem como dos gerentes de todos os estabelecimentos de saúde na correta inserção, manutenção e atualização sistemática dos cadastros no SCNES dos profissionais de saúde em exercício nos seus respectivos serviços de saúde, públicos e privados.
§ 4º - A responsabilidade pelo cadastro dos estabelecimentos de saúde da atenção básica é do gestor municipal.'
25.6. Posteriormente, constou da Portaria MS/GM 2.488, de 21/10/2011, referente à Política Nacional de Atenção Básica, na qual houve a revisão de diretrizes e normas para a organização da Atenção Básica, para a Estratégia Saúde da Família (ESF) e o Programa de Agentes Comunitários de Saúde (PACS) , o seguinte (destaques nossos) :
Compete às Secretarias Municipais de Saúde e ao Distrito Federal:
'XIII - Alimentar, analisar e verificar a qualidade e a consistência dos dados alimentados nos sistemas nacionais de informação a serem enviados às outras esferas de gestão, utilizá-los no planejamento e divulgar os resultados obtidos;
 (...) 
XV - manter atualizado o cadastro no sistema de Cadastro Nacional vigente, dos profissionais, de serviços e de estabelecimentos ambulatoriais, públicos e privados, sob sua gestão; e
XVI - assegurar o cumprimento da carga horária integral de todos os profissionais que compõe as equipes de atenção básica, de acordo com as jornadas de trabalho especificadas no SCNES e a modalidade de atenção.'
25.7. Ainda no âmbito da Portaria MS/GM 2.488, de 21/10/2011, é apresentado o mecanismo de pagamento dos incentivos financeiros para as equipes de Agentes Comunitários de Saúde, o qual toma por base o número de ACS registrados no sistema de Cadastro Nacional vigente no mês anterior ao da competência financeira (destaques nossos) :
'5. Agentes Comunitários de Saúde (ACS) 
Os valores dos incentivos financeiros para as equipes de ACS implantadas são transferidos a cada mês, tendo como base o número de Agentes Comunitários de Saúde (ACS) , registrados no sistema de Cadastro Nacional vigente no mês anterior ao da respectiva competência financeira. Será repassada uma parcela extra, no último trimestre de cada ano, cujo valor será calculado com base no número de Agentes Comunitários de Saúde, registrados no cadastro de equipes e profissionais do SCNES, no mês de agosto do ano vigente.'
25.8. Em adição aos dispositivos normativos mencionados, a responsabilidade do secretário municipal de saúde emana do teor do art. 9º, inc. III, da Lei 8.080/1990:
'Art. 9º A direção do Sistema Único de Saúde (SUS) é única, de acordo com o inciso I do art. 198 da Constituição Federal, sendo exercida em cada esfera de governo pelos seguintes órgãos:
 (...) 
III - no âmbito dos Municípios, pela respectiva Secretaria de Saúde ou órgão equivalente.'
25.9. Retornando ao contexto do primeiro débito da Irregularidade 1, o qual está datado de 22/2/2012, nota-se pelo extrato de consulta ao FNS, relativo ao incentivo financeiro de Agentes Comunitários de Saúde, que se refere à competência janeiro/2012, tendo sido pago pela OB 804633 (peça 44, p. 4) .
25.10. Considerando-se que o período de gestão do defendente foi de 1/1/2009 a 15/2/2012 (cf. peça 2, p. 3) , resta indubitável que a falha verificada no âmbito da Irregularidade 1 ocorreu durante sua gestão, posto que, ainda que o pagamento tenha sido realizado em 22/2/2012, o fato gerador ocorreu em janeiro/2012.
25.11. Dessa feita, a Irregularidade 5, conexa à Irregularidade 1, não resta desconstituída, em face das razões de justificativa apresentadas pelo defendente, pois - de fato - houve descompasso entre dados de quantitativos de profissionais cadastrados no cadastro nacional (CNES) em relação àqueles que efetivamente estavam atuando em campo, fato esse abordado na constatação 251113, do Relatório de Auditoria Denasus 13.158/2013 (peça 2, p. 12-13) .
25.12. Em face dos dispositivos normativos e legais mencionados, não cabe afastar a responsabilidade do defendente, posto que cumpria a sua gestão observar os seguintes deveres:
- o de manter atualizado o cadastro no sistema de Cadastro Nacional vigente, dos profissionais, de serviços públicos (Portaria MS/GM 2.488, de 21/10/2011) ;
- o de alimentar, analisar e verificar a qualidade e a consistência dos dados alimentados nos sistemas nacionais de informação (Portaria MS/GM 2.488, de 21/10/2011) ;
- o de promover a correta inserção, manutenção e atualização sistemática dos cadastros no SCNES (art. 1º da Portaria SAS/MS 134, de 4/4/2011) .
25.13. No que diz respeito às evidências para a imputação ao responsável da Irregularidade 5, consta dos autos o relato da equipe de auditoria do Denasus, registrada na constatação 251113, do Relatório de Auditoria do Denasus 13.158/2013 (peça 2, p. 12-13) .
25.14. Da análise procedida acima, verifica-se que os argumentos de defesa não foram suficientes para elidir a irregularidade pela qual o defendente está sendo responsabilizado, de forma que devem ser rejeitados.
25.15. Não há elementos para que se possa efetivamente aferir e reconhecer a ocorrência de boa-fé na conduta de Francisco Vitor de Sousa Pantoja, podendo este Tribunal, desde logo, proferir o julgamento de mérito pela irregularidade das contas, conforme os termos dos §§ 2º e 6º do art. 202 do Regimento Interno do TCU, aplicando-lhe a multa prevista no art. 58, da Lei 8.443/1992.
Dos demais requerimentos do responsável Francisco Vitor de Sousa Pantoja
26. Além dos argumentos apresentados em suas razões de justificativa, ele requer ainda o seguinte (peça 73, p. 15-16) :
a) reconhecimento da decadência para que fosse instaurada a presente Tomada de Contas Especial no âmbito do TCU;
b) reconhecimento da inocorrência da irregularidade imputada a Francisco Vitor de Sousa Pantoja, assim como a ausência de participação e/autoria no evento supostamente irregular.
Análise
27. Quanto aos requerimentos reproduzidos anteriormente, ante os fatos apurados no exame técnico, não há razões ou fundamentos para seu acatamento tendo em vista que:
a) não cabe reconhecer a decadência para a instauração desta TCE, tendo em vista que não houve o extrapolamento do prazo de 10 anos entre a data provável de ocorrência do dano e a primeira notificação dos responsáveis pela autoridade administrativa competente, consoante previsão do inciso II do art. 6º da IN/TCU 71/2012, e a duração e a validade do processo de controle externo não se vinculam ao prazo decadencial previsto no art. 54, da Lei 9.784/1999 (norma geral) , porquanto aplicáveis as disposições da Lei 8.443/1992 (norma especial) , que não regula matéria de decadência (Acórdão 1088/2015-TCU-Plenário, Relator Ministro Augusto Nardes) ;
b) conforme análise empreendida no item 25 desta instrução técnica, a Irregularidade 5 está conectada com a Irregularidade 1, sendo que se concluiu que houve descumprimento dos seguintes normativos, os quais atribuem ao gestor municipal a responsabilidade pela correta inserção/manutenção de dados nos cadastros nacionais, quais sejam: Portaria MS/GM 2.488, de 21 de outubro de 2011; § 4º do art. 1º da Portaria 750/SAS/MS, de 10/10/2006, c/c inciso III do art. 9º da Lei 8.080/1990; art. 1º, da Portaria SAS/MS 134, de 4/4/2011. Dessa feita, não cabe reconhecer da inocorrência da irregularidade imputada a Francisco Vitor de Sousa Pantoja, ou mesmo a ausência de autoria no evento relatado na Irregularidade 5, tendo em vista que restou constatado o descumprimento aos seguintes deveres do gestor municipal da função Saúde, cargo esse ocupado pelo defendente ainda em janeiro/2012, período esse em que houve a constatação da irregularidade:
- o de manter atualizado o cadastro no sistema de Cadastro Nacional vigente dos profissionais de serviços públicos (Portaria MS/GM 2.488, de 21/10/2011) ;
- o de alimentar, analisar e verificar a qualidade e a consistência dos dados alimentados nos sistemas nacionais de informação (Portaria MS/GM 2.488, de 21/10/2011) ;
- o de promover a correta inserção, manutenção e atualização sistemática dos cadastros no SCNES (art. 1º da Portaria SAS/MS 134, de 4/4/2011) .
27.1. No que diz respeito à autoria, caberia ao responsável trazer em sua defesa detalhes do funcionamento organizacional da pasta governamental que chefiava, de modo a afastar sua responsabilidade, porém sua defesa não abordou em profundidade essa questão. A culpa é presumida, em face dos deveres legais e normativos atribuídos especificamente ao gestor municipal da função Saúde, conforme normativos anteriormente mencionados.
Prescrição da Pretensão Punitiva
28. Vale ressaltar que a pretensão punitiva do TCU, conforme Acórdão 1441/2016-TCU-Plenário, Relator Benjamin Zymler, que uniformizou a jurisprudência acerca dessa questão, subordina-se ao prazo geral de prescrição indicado no art. 205 do Código Civil, que é de dez anos, contado da data de ocorrência da irregularidade sancionada, nos termos do art. 189 do Código Civil, sendo este prazo interrompido pelo ato que ordenar a citação, a audiência ou a oitiva dos responsáveis.
28.1. No caso em exame, a perspectiva de aplicação de penalidade aos responsáveis dificilmente será alcançada pela prescrição, uma vez que a irregularidade sancionada se deu nos exercícios de 2012 e 2013, e o ato de ordenação da citação/audiência ocorreu em 16/11/2021 (peça 48) .
CONCLUSÃO
29. Em face da análise promovida na seção 'Exame Técnico', verifica-se que os responsáveis Regina Auxiliadora Pantoja e Roberto Pina Oliveira não lograram comprovar a boa e regular aplicação dos recursos e, instados a se manifestarem, optaram pelo silêncio, configurando a revelia, nos termos do § 3º, do art. 12, da Lei 8.443/1992.
29.1. Além disso, propõe-se rejeitar parcialmente as alegações de defesa do Município de Igarapé-Miri/PA e integralmente as razões de justificativa de Francisco Vitor de Sousa Pantoja, uma vez que não foram suficientes para sanar as irregularidades a eles atribuídas e nem afastar totalmente o débito apurado, permanecendo o débito referente à irregularidade 1, e afastado o débito relacionado à irregularidade 2.
29.2. Propõe-se a fixação de novo e improrrogável prazo para recolhimento do débito remanescente pelo Município de Igarapé-Miri/PA (05.191.333/0001-69) .
PROPOSTA DE ENCAMINHAMENTO
30. Diante do exposto, submetemos os autos à consideração superior, propondo ao Tribunal:
a) rejeitar parcialmente as alegações de defesa apresentadas pelo Município de Igarapé-Miri/PA (05.191.333/0001-69) ;
b) fixar novo e improrrogável prazo de quinze dias, a contar da notificação, com fundamento no art. 12, §§ 1º e 2º, da Lei 8.443/92 e art. 202, §§ 2º e 3º, do Regimento Interno, para que o Município de Igarapé-Miri/PA (05.191.333/0001-69) efetue e comprove, perante este Tribunal, o recolhimento das quantias a seguir especificadas aos cofres do Fundo Nacional de Saúde, atualizadas monetariamente a partir das datas indicadas até a data do efetivo recolhimento, na forma prevista na legislação em vigor:
Débitos relacionados ao responsável Município de Igarapé-Miri/PA (05.191.333/0001-69) :
	Data de ocorrência
	Valor histórico (R$) 

	22/2/2012
	10.500,00

	19/3/2012
	12.194,00

	11/4/2012
	12.194,00

	11/5/2012
	12.194,00

	15/6/2012
	12.194,00

	16/7/2012
	12.194,00

	1/8/2012
	1.694,00

	15/8/2012
	12.194,00

	14/9/2012
	12.194,00

	17/10/2012
	12.194,00

	20/11/2012
	12.194,00

	14/12/2012
	11.323,00

	29/12/2012
	11.323,00

	19/2/2013
	13.300,00

	15/3/2013
	13.300,00

Valor atualizado do débito em 23/3/2022: R$ 302.295,72.
c) informar ao Município de Igarapé-Miri/PA (05.191.333/0001-69) que a liquidação tempestiva do débito atualizado monetariamente saneará o processo e permitirá que as contas sejam julgadas regulares com ressalva, dando-se quitação, nos termos do § 4º do art. 202 do Regimento Interno do TCU, ao passo que a ausência dessa liquidação tempestiva poderá levar ao julgamento pela irregularidade das contas, com imputação de débito a ser atualizado monetariamente e acrescido de juros moratórios nos termos do art. 19 da Lei 8.443/1992; e
d) dar ciência da decisão a ser tomada ao Município de Igarapé-Miri/PA."
É o relatório.

Edimar de Souza Gonçalves (OAB/PA 16.456) e Ana Cristina Costa Dias Silva (OAB/PA 23.657), representando Francisco Vítor de Sousa Pantoja; Shirley Viana Marques (OAB/PA 14.940), representando o Município de Igarapé-Miri/PA.

Procurador Júlio Marcelo de Oliveira.

TOMADA DE CONTAS ESPECIAL. FUNDO NACIONAL DE SAÚDE. TRANSFERÊNCIA FUNDO A FUNDO. IRREGULARIDADE NA APLICAÇÃO DE RECURSOS DESTINADOS À CONTRATAÇÃO DE AGENTES COMUNITÁRIOS DE SAÚDE. DESVIO DE FINALIDADE NA APLICAÇÃO DOS RECURSOS. CITAÇÃO. ANÁLISE DAS ALEGAÇÕES DE DEFESA. ACOLHIMENTO PARCIAL, COM EXCLUSÃO DE PARTE DAS IRREGULARIDADES APONTADAS. REDUÇÃO DO DÉBITO. FIXAÇÃO DE NOVO E IMPRORROGÁVEL PRAZO PARA RECOLHIMENTO DO DÉBITO PELO MUNICÍPIO.

TOMADA DE CONTAS ESPECIAL (TCE)

Secretaria de Controle Externo de Tomada de Contas Especial (SecexTCE).

Trata-se de tomada de contas especial instaurada pelo Fundo Nacional de Saúde (FNS/MS) , em desfavor do Município de Igarapé-Miri/PA, a partir de auditoria realizada pelo Departamento Nacional de Auditoria do SUS (Denasus) , oportunidade em que se verificou a não comprovação da regular aplicação de recursos repassados pela União, no período de 1º/1 a 31/12/2012, por meio do mencionado fundo.
O fundamento para a instauração da presente TCE, conforme consignado na matriz de responsabilização elaborada pelo tomador de contas (peça 35) , foi a constatação das seguintes irregularidades:
a) quantitativo de agentes comunitários de saúde incompatível com o valor do incentivo financeiro recebido (o total de profissionais deveria estar de acordo com os repasses efetuados) ;
b) despesa indevida, fora de objeto e sem comprovantes dos beneficiados atendidos com aquisição de prótese dentária com recursos do Piso da Atenção Básica  PAB; (todas as despesas deveram ter sido realizadas e comprovadas de acordo com as ações previstas no piso) ;
c) despesas fora de finalidade, como serviços cartorários (deveriam estar previstas no PAB) ; e 
d) despesas, fora do objeto, com energia elétrica do Hospital e Maternidade Santana, a partir de recursos do PAB (apenas as despesas previstas em ações do PAB deveriam ser realizadas) . 
O tomador de contas apurou dano no valor original de R$ 184.146,01 e imputou responsabilidade ao Município de IgarapéMiri/PA (peça 36) ; o Controle Interno anuiu a esse posicionamento (peças 38 a 41) .
No âmbito do TCU, foi promovida a citação de Francisco Vítor de Sousa Pantoja, Regina Auxiliadora Pantoja e Roberto Pina Oliveira, responsáveis pela gestão e execução dos recursos federais repassados pelo FNS ao Fundo Municipal de Saúde do referido município, na modalidade fundo a fundo, no exercício de 2012. Foi citado também o Município de Igarapé-Miri/PA, em razão das irregularidades e pelos valores descritos na instrução da unidade especializada, reproduzida no relatório que antecede este voto.
Regina Auxiliadora Pantoja e Roberto Pina Oliveira, apesar de devidamente citados, não compareceram aos autos. 
A unidade instrutora, depois de analisar as defesas do município e de Francisco Vítor de Sousa Pantoja, concluiu que não foram suficientes para sanar as irregularidades a eles atribuídas, mas que o município apresentou argumento capaz de afastar parcela do débito.
Assim, propôs fixar novo e improrrogável prazo para que o ente federado recolha o débito remanescente.
Corroboro as análises empreendidas pela unidade instrutora, as quais contaram com a anuência do Ministério Público junto ao TCU, razão pela qual incorporo os fundamentos apresentados às minhas razões de decidir. 
Nesse momento processual, analiso as alegações de defesa apresentadas com o fim de verificar a possibilidade de o Tribunal fixar novo e improrrogável prazo para recolhimento do débito.
O ente municipal e Francisco Vítor de Sousa Pantoja alegam ter ocorrido prescrição quinquenal, conforme entendimento do Supremo Tribunal Federal segundo o qual o TCU deveria obedecer aos ditames da Lei 9.873/1999.  
Sobre esse tema, adoto o posicionamento clássico e há muito reiterado desta Corte pela imprescritibilidade.
No que se refere ao entendimento fixado a partir do RE 636.886/AL (Tema 899 da repercussão geral) ao presente caso, limito-me a registrar o que restou consignado pelo próprio relator, Ministro Alexandre de Moraes:
"Os argumentos acima elencados conduzem à conclusão no sentido de que a pretensão executória de título executivo proveniente de decisão do TCU da qual resulte imputação de débito ou multa é prescritível; e, portanto, a ela se aplica o prazo prescricional da Lei de Execução Fiscal.
Nenhuma consideração houve acerca do prazo para constituição do título executivo, até porque esse não era o objeto da questão cuja repercussão geral foi reconhecida no Tema 899, que ficou adstrito, como sobejamente já apontado, à fase posterior à formação do título."
Na minha compreensão, diante dessa decisão e da inexistência de lei específica tratando do tema, o TCU terá necessariamente que suprir essa lacuna legislativa definindo as consequências da prescritibilidade, tais como o prazo prescricional, o início da contagem e as causas de interrupção.
O Tribunal, ao apreciar o TC Processo 000.006/20173, decidiu remeter a análise do tema ao processo que será criado em decorrência do Acórdão 459/2022-TCU-Plenário (redator Ministro Walton Alencar Rodrigues) , de 9/3/2022, por meio do qual foi expedido comando à Secretaria-Geral de Controle Externo desta Casa para que formasse grupo técnico de trabalho destinado a apresentar projeto de ato normativo que discipline "o tema da prescrição da pretensão ressarcitória e da prescrição da pretensão punitiva no âmbito do controle externo, tendo por base jurisprudência predominante do Supremo Tribunal Federal, adequando-a às especificidades das diversas formas de atuação do Tribunal de Contas da União".
O processo autuado em decorrência daquele comando foi encaminhado ao gabinete do relator para as providências pertinentes. Até a conclusão desse trabalho, permanecem vigentes, em relação à prescrição da pretensão sancionatória, as regras do Acórdão 1441/2016-TCU-Plenário e, quanto à prescrição da pretensão ressarcitória, a imprescritibilidade. 
Seguindo tal entendimento, não há como afastar o débito devido à ocorrência da prescrição, como pretendem os responsáveis, visto que é imprescritível. Igualmente, a prescrição não alcança a pretensão punitiva no caso em exame, tendo em vista que os valores auditados datam do período compreendido entre janeiro de 2012 e março de 2013 e as notificações para apresentar alegações de defesa ocorreram em novembro e dezembro de 2021, antes, portanto, do transcurso de dez anos. 
O município alega que, em relação ao recebimento irregular de recursos pelo Fundo Municipal de Saúde relativamente ao Programa de Agentes Comunitários de Saúde (ACS) , a não conformidade apontada teve por evidência: (a) divergência cadastral entre o quantitativo de ACS atuantes (121) e o valor repassado municipalidade, que corresponde a 134 agentes; (b) microáreas descobertas.
Com bem apontado pela unidade instrutora, essa alegação está desacompanhada de documentação que a comprove, razão pela qual não pode ser acolhida.
O ente municipal, no que se refere a desvio de finalidade na aplicação de recursos federais oriundos do FNS, caracterizado pela utilização em gasto público alheio às ações e aos serviços de saúde, argumenta que:
a) as despesas com próteses dentárias foram efetivamente adquiridas; no entanto, ante os elementos lapso temporal, mudanças de gestão e de equipe técnica, até a presente data, ainda os documentos de suporte que justifiquem a aquisição não foram localizados;
b) em relação às despesas com pagamento da energia elétrica do Hospital e Maternidade Santana, a referida unidade de saúde realiza atendimentos de saúde clínicos e laboratoriais, e, dessa forma, foram consideradas como de Atenção Básica.
Quanto a tais argumentos, a análise da unidade especializada não merece reparos. De fato, não é necessária a restituição desses valores, aplicados em plano de saúde municipal já encerrado.
Francisco Vítor de Sousa Pantoja ainda alega que houve decadência para instauração da TCE e que não era responsável pela alimentação e atualização dos dados do sistema. 
Não há como reconhecer a decadência para a instauração deste processo, porquanto não se passou o prazo de 10 anos entre a data de ocorrência do dano e a primeira notificação dos responsáveis pela autoridade administrativa competente. Além disso, as normas que regem o Sistema Único de Saúde (SUS) deixam claro caber ao responsável pela pasta municipal da saúde a obrigação de bem aplicar os recursos transferidos pelo FNS, bem como de gerenciar os instrumentos para tanto.
Sendo assim, as informações constantes dos autos não permitem concluir pela regular aplicação dos recursos. 
Todavia, considerando a presunção de boa-fé que milita em favor da pessoa jurídica de direito público, nos termos da jurisprudência pacífica desta Casa, cabe fixar novo e improrrogável prazo de quinze dias para que o Município de Igarapé-Miri/PA recolha o valor do débito apurado nesta TCE, com fundamento no art. 12, §§ 1º e 2º, da Lei 8.443/1992 e no art. 202, §§ 2º e 3º, do Regimento Interno do TCU. 
Por conseguinte, deixo de julgar, nesta assentada, as contas dos demais responsáveis arrolados no processo, para fazê-lo, oportunamente, na ocasião do julgamento das contas do município.
	Ante o exposto, voto por que o Tribunal adote o Acórdão que ora submeto à deliberação deste Colegiado.
TCU, Sala das Sessões Ministro Luciano Brandão Alves de Souza, em 20 de setembro de 2022. 
 
Ministro BRUNO DANTAS
Relator